臺灣板橋地方法院民事判決　　　　　　　　 93年度簡字第8號
原　　　告　中聯信託投資股份有限公司
法定代理人　丁○○
訴訟代理人　乙○○
被　　　告　和群開發事業股份有限公司
法定代理人　甲○○
訴訟代理人　黃金洙律師
　　　　　　詹茗文律師
被　　　告　康和租賃股份有限公司
法定代理人　丙○○
訴訟代理人　陳國雄律師
複 代理 人　蔚中傑律師
　　　　　　孫瑜凰律師
上列當事人間給付票款事件，本院於中華民國94年3 月11日言詞
辯論終結，判決如下：
    主  文
被告應連帶給付原告新臺幣壹佰柒拾捌萬伍仟柒佰伍拾元，及各
自如附表所示之提示日起，均至清償日止，按年息百分之六計算
之利息。
訴訟費用由被告連帶負擔。
本判決第一項得假執行。但被告如於執行標的物拍定、變賣或物
之交付前，以新臺幣壹佰柒拾捌萬伍仟柒佰伍拾元為原告預供擔
保，或將請求標的物提存，得免為假執行。
　　事實及理由
一、程序方面：本件原告於起訴狀內雖記載係依借款契約請求，
    惟於民國93年12月17日及94年1 月24日言詞辯論時陳明係依
    票據關係請求（見本院卷第60頁及第75頁），則依民事訴訟
    法第427條第2項第6 款規定，應適用簡易訴訟程序，合先
    明。
二、原告主張：原告自91年5月31日起貸款新臺幣（下同）3,000
    萬元予被告康和租賃股份有限公司（簡稱康和公司），約定
    按月繳息，借款期限2年6月，按年息百分之七．五計付利息
    ，後每逢1、4、7、10月1日得按原告基本放款利率調整1 次
    ，以被告康和公司往來交易客票為擔保品備償，客票兌現後
    沖償，每次動撥時應按授信餘額提供1．25 倍額度之借戶背
    書之交易客票為副擔保品。嗣被告康和公司提供由被告和群
    開發事業股份有限公司（簡稱和群公司）所簽發之擔保備償
    客票計30張，惟其中如附表所示之客票3 張（簡稱系爭支票
    ），金額計1,785,750 元竟遭退票，爰依票據之法律關係，
    請求給付票款及法定遲延利息等語。並聲明：被告應連帶給
    付原告1,785,750 元及各自如附表所示之提示日起，均至清
    償日止，按年息百分之六計算之利息。
三、被告康和公司則以：基於原告與被告康和公司間之貸款契約
    ，被告康和公司係以委任取款背書之方式移轉予原告，且為
    方便帳務處理，亦以被告康和公司名義於原告銀行設立「備
    償帳戶」，並於票據到期兌收時先行存入，再以抵償被告康
    和公司在原告銀行之債務。原告與被告康和公司間固有訂立
    借貸契約，惟每次被告康和公司請求原告撥款，尚需提供需
    求撥款金額之1.25倍之面額之票據為擔保，可見原告當初並
    未依票面金額十足撥款予被告康和公司，從而，原告請求被
    告康和公司應依票面金額還款，顯無理由。原告所撥付予被
    告康和公司之款項，僅為票面金額之百分之七十五，故推算
    原告依系爭支票所撥付予被告康和公司之金額亦僅為約1,33
    9,313元而已（595,250×3=1,785,750；1,785,750×75%=1,
    339,312.5 ），是原告就其根本未借給被告康和公司之446,
    438元（1,785,750-1,339,3313=446,438 ）請求被告康和公
    司返還，顯無理由等語，資為抗辯。併為答辯聲明：(一)原告
    之訴駁回。(二)如受不利之判決，願供擔保請准宣告免為假執
    行。
四、被告和群公司則以：
    (一)被告康和公司主張系爭支票係以委任取款背書之方式交予
      原告託收，原告既非依權利背書轉讓而受讓票據上權利，
      自非適法票據權利人。
    (二)系爭支票之正面均有「禁止背書轉讓」印刷記載，係被告
      和群公司於簽發時所為之記載，且無記名支票除可以交付
      轉讓外，亦得變更為記名支票後以背書轉讓。是以無記名
      支票之發票人所為禁止背書轉讓之記載，即有實質意義，
      可藉此限制票據之流通，其目的係不欲與他方滋生複雜之
      關係、欲對受款人保留抗辯權及不欲於其他票據債務人不
      付款時擔當額外之負擔。因此發票人記載禁止背書轉讓之
      理由，於記名票據與無記名票據間，其本質並無差異，票
      據法既無明文排除無記名票據之發票人為禁止背書轉讓之
      記載，而記名票據與無記名票據限制票據流通之本質目的
      均屬相同，如率予否認無記名支票記載禁止背書轉讓之效
      力，係對人民權利為不必要之限制，亦違反「相同者，應
      為相同處理」之論理法則。
    (三)原告於禁止背書轉讓後再由背書取得系爭支票，僅得依債
      權讓與之規定向其前手請求票據金額，被告和群公司對於
      原告不負發票人之責任。系爭支票係被告康和公司提供予
      原告之託收、擔保票據之一，依原告所提抵押之票據轉存
      明細表所示，係以撥付10,900,000元之對價取得包含系爭
      票據在內之總票面金額為13,714,500元之票據30張，就其
      中序號1-22紙票據金額計8,952,500 元部分均已兌現無誤
      ，是原告現存之債權僅為：1,947,500 元。而原告所取得
      包含系爭票據在內之現存之擔保票據（按即序號23-30 部
      分）面額為：4,762,000元。亦即，原告係以1,947,500元
      之對價取得4,762,000元之票據債權，約以4成不到之對價
      取得（1,947,500元÷4,762,000元＝0.408… ），況原告
      因系爭交易除取得上揭30張轉存票據外，復另取得同額借
      款本票1張，以此計算，更顯係以票面額1成不到之對價取
      得（1,947,500元（現存債權）÷ 15,662,000（10,900,0
      00元＋4,762,000元）（此為現取得票據債權總額）＝ 0.
      124… ），顯係以不相當對價取得，且系爭支票係被告康
      和公司擅自挪用被告和群公司所提供之保證票據，並由被
      告康和公司書立切結書應由被告康和公司屆期負責兌現，
      詎被告康和公司竟任令系爭支票遭退票，被告和群公司自
      得以其與被告康和公司間所存抗辯事由，對抗原告之請求
      ，而拒絕給付票款等語，資為抗辯。併為答辯聲明：原告
      之訴駁回。
五、原告主張：原告自91年5月31日起貸款3,000萬元予被告康和
    公司，約定按月繳息，借款期限2年6月，按年息百分之七．
    五計付利息，後每逢1、4、7、10月1日得按原告基本放款利
    率調整1 次，以被告康和公司往來交易客票為擔保品備償，
    客票兌現後沖償，每次動撥時應按授信餘額提供1．25 倍額
    度之借戶背書之交易客票為副擔保品。嗣被告康和公司提供
    由被告和群公司所簽發之擔保備償客票計30張，惟其中如附
    表所示之客票3 張（簡稱系爭支票），金額計1,785,750 元
    竟遭退票等語，並提出本票1 張、增補契約、保證書、承諾
    書、授權書、票據轉存明細表各1份、約定書2紙（見本院卷
    第87頁至第93頁）、系爭支票及退票理由單各3 張（見本院
    卷第4頁至第5頁）為證，且為被告所不爭執。是原告此部分
    之主張，堪信實在。
六、被告康和公司、和群公司辯稱：被告康和公司係以委任取款
　　背書之方式移轉予原告，且為方便帳務處理，亦以被告康和
　　公司名義於原告銀行設立「備償帳戶」，並於票據到期兌收
　　時先行存入，再以抵償被告康和公司在原告銀行之債務等語
　　。經查：
    (一)按「支票上平行線內記載特定金融業者，付款人僅得對特
      定金融業者支付票據金額。支票上平行線內，記載特定金
      融業者，應存入其在該特定金融業者之帳戶，委託其代為
      取款。」、「執票人以委任取款之目的，而為背書時，應
      於匯票上記載之。」，票據法第139條第2項前段、第4 項
      、第40條第1 項定有明文。
    (二)系爭支票之正面均劃有平行線，且於平行線內記載「交通
      銀行親收」字樣，顯係記載特定金融業者，其背面均有被
      告康和公司之背書及原告之委任取款背書（載明：交通板
      橋支存帳號，即由原告委任交通銀行板橋分行取款），況
      系爭支票係被告康和公司向原告借款而提供予原告作為清
      償借款債務之擔保等情，已如前述，且被告康和公司亦未
      於系爭支票上記載係以委任取款之目的，而為背書（業據
      原告提出系爭支票為證，且為被告和群公司所不爭執），
      足見被告康和公司係以轉讓系爭支票之意思而背書轉讓系
      爭支票予原告，並非以委任取款之意思而背書轉讓系爭支
      票予原告，是被告康和公司、和群公司此部分所辯，尚乏
      依據，不足採信。
七、被告和群公司辯稱：系爭支票之正面均有「禁止背書轉讓」
    印刷記載，係被告和群公司於簽發時所為之記載，原告於禁
    止背書轉讓後再由背書取得系爭支票，僅得依債權讓與之規
    定向其前手請求票據金額，被告和群公司對於原告不負發票
    人之責任等語。經查：
    (一)按「匯票依背書及交付而轉讓。無記名匯票得僅依交付轉
      讓之。記名匯票發票人有禁止轉讓之記載者，不得轉讓。
      」、「第二節關於背書之規定，除第35條外，均於支票準
      用之。」，票據法第30條第1、2項、票據法第144 條定有
      明文。又考其立法理由分別載稱：匯票之轉讓，不惟應作
      成背書，並應將匯票交付，始生轉讓之效力。但無記名匯
　    票，則得僅依交付以為轉讓，因以明文規定之。至發票人
　　　於票上作禁止轉讓之記載者，依其性質，亦非不可再予轉
　　　讓，惟禁止後轉讓之效力，有所不同而已。因刪第1 項但
      書，並於第2項加發票人字樣，以資適用。第2項係新增，
      其理由，依現行法本條第1 項之規定「匯票依背書而轉讓
      ，但發票人有禁止轉讓之記載者，不在此限。」，因發票
      人記載禁止轉讓，其證券乃成為一指名證券，僅可依普通
      債權轉讓之方式及效力而為轉讓，不得以背書轉讓，所以
      發票人有禁止背書轉讓之權利，故本條增訂之等語。準此
      ，足見記名票據之發票人得以禁止轉讓記載之方式，使該
      記名票據成為一「指名證券」，藉以避免與受款人以外之
      人發生票據關係，並保留其對受款人之抗辯權。此時該經
      發票人載有禁止轉讓之記名票據，僅得以一般債權讓與之
      方法為轉讓，而不得依背書而轉讓。惟無記名之票據既未
      記載受款人，發票人縱為禁止轉讓之記載，亦無從使該無
      記名票據轉變為指名證券，且依票據法第30條第1 項之規
      定，無記名票據原得僅依交付而轉讓，是其上雖有禁止轉
      讓之記載，亦無從發生與記名票據禁止轉讓相同之效果。
      此所以票據法第32條第2 項明文規定：「記名」匯票發票
      人有禁止轉讓之記載者，不得轉讓等情，其理至明。
    (二)系爭支票之受款人欄均空白（業據原告提出系爭支票為證
    　，且為被告和群公司所不爭執），顯均屬無記名支票，本
    　得僅依交付轉讓之，其上雖均亦有「禁止背書轉讓」之記
    　載，惟依上開說明，仍不生禁止轉讓之效力。是被告和群
      公司此部分所辯，亦尚乏依據，不足採信。
八、被告康和公司、和群公司辯稱：系爭支票係原告所撥付予被
    告康和公司之款項，僅為票面金額之百分之七十五，係以不
    相當對價取得，且系爭支票係被告康和公司擅自挪用被告和
    群公司所提供之保證票據，並由被告康和公司書立切結書應
    由被告康和公司屆期負責兌現，詎被告康和公司竟任令系爭
    支票遭退票，被告和群公司自得以其與被告康和公司間所存
    抗辯事由，對抗原告之請求，而拒絕給付票款等語。經查，
    系爭支票係被告康和公司提供予原告，作為清償借款債務之
    擔保支票計30張之其中3 張，且依被告康和公司與原告間有
    關借款之約定，被告康和公司應按月繳息，按年息百分之七
    ．五計付利息，後每逢1、4、7、10月1日得按原告基本放款
    利率調整1 次，而以被告康和公司往來交易客票為擔保品備
    償，客票兌現後沖償，每次動撥時應按授信餘額提供 1．25
    倍額度之借戶背書之交易客票為副擔保品等情，已如前述，
    又被告康和公司於91年5月31日經原告同意借貸撥款1,090萬
    元時，提供上開擔保支票30張之面額計13,714,500元（約借
    貸撥款額之1．25 倍）等情，亦有本院93年度板簡字第1996
    號宣示判決筆錄附卷可稽，基上足見，系爭支票係擔保借款
    債務，含利息在內，並非僅擔保借款本金而已，縱認系爭支
    票僅擔保借款本金，亦因實際借款本金達約系爭支票面額之
    百分之八十（依上開1．25 倍換算），而無顯不相當之情形
    ，此外，被告康和公司、和群公司亦未就原告係以不相當對
    價取得系爭支票之事實舉證證明之，尚不得以此即認原告係
    以不相當之對價取得系爭支票，則被告和群公司即不得以其
    與被告康和公司間所存抗辯事由，對抗原告。是被告康和公
    司、和群公司此部分所辯，尚有誤會，不足採信。
九、按「發票人、承兌人、背書人及其他票據債務人，對於執票
　　人連帶負責。」、「發票人應照支票文義擔保支票之支付。
    」、「執票人向支票債務人行使追索權時，得請求自為付款
    提示日起之利息，如無約定利率者，依年利六釐計算。」，
    票據法第96條第1 項、第126條、第133條亦定有明文。被告
    和群公司為系爭支票之發票人，被告康和公司為系爭支票之
    背書人，系爭支票並無禁止轉讓之效力，原告亦非以不相當
    之對價取得系爭支票，已如前述。從而，原告依票據之法律
    關係，請求被告連帶給付原告1,785,750 元及各自如附表所
    示之提示日起，均至清償日止，按年息百分之六計算之利息
    ，為有理由，應予准許。
十、本判決係就民事訴訟法第427條第1項至第4 項訴訟，適用簡
    易程序所為被告敗訴之判決，依同法第389條第1項第3 款之
    規定，應依職權宣告假執行。又依同法第392條第2項，法院
    得依聲請或依職權，宣告被告預供擔保，或將請求標物提存
    而免為假執行，本院爰就被告和群公司及被告康和公司部分
    各依職權及聲請，酌定相當之擔保金額，宣告被告預供擔保
    而免為假執行。
十一、本件事證已臻明確，兩造其餘攻擊、防禦方法及舉證，經
      本院審酌後，認對於判決結果均無影響，爰不一一論述，
      併此指明。
據上論結，本件原告之訴為有理由，依民事訴訟法第78條、第38
9條第1項第3 款、第392條第2項、第85條第2項，判決如主文。
中　　華　　民　　國　　94　　年　　3 　　月　　25　　日
                  民事第一庭    法  官  楊千儀
以上正本證明與原本無異。
如對本判決上訴，須於判決送達後20日內向本院提出上訴狀（需
按他造人數附繕本）。
中　　華　　民　　國　　94　　年　　3 　　月　　25　　日
                                書記官  陳春銘
